行　政　法　院　判　決　　　　　　　　　　　　　八十八年度判字第三六四○號
　　原　　　告　甲　○
　　　　　　　　　　　　　送達代收人　鄭秀珠　律師
　　訴訟代理人　王化榛
　　被　　　告　乙○○
右當事人間因退休補償金事件，原告不服考試院中華民國八十七年十二月十五日（八
七）考台訴決字第二四三號再訴願決定，提起行政訴訟。本院判決如左︰
　　主  文
原告之訴駁回。
　　事  實
緣原告原係從彰化縣警察局巡佐，於民國七十八年十一月一日退休，前向彰化縣警察
局請求補發公務人員退休金其他現金給與差額，經該局否准後，循序提起訴願、再訴
願，經臺灣省政府於民國八十六年十二月二十四日以八六府訴一字第一七二八三號再
訴願決定：「原決定、原處分均撤銷，由原處分機關另為適法之處理。」嗣彰化縣警
察局依據臺灣省政府上開再訴願決定，將原告之申請案移送被告處理，案經被告於八
十七年一月十六日以八七台特三字第一五七七四三七號書函答復彰化縣警察局確實無
法同意照辦，彰化縣警察局乃於同年二月四日以彰警人字第六二八四○號函將被告復
函轉知原告。原告不服，循序提起行政訴訟。茲摘兩造訴辯意旨於次：
原告起訴意旨略謂︰一、依公務人員退休法而論：(一)原告為依公務人員退休法規定核
准之退休警察人員，且於七十八年十一月一日退休，應適用六十八年一月二十四日公
布之公務人員退休法。又該公務人員退休法第六條規定：「退休金給與之方式，均按
月俸額為計算基礎」、同法第八條規定：「本法所稱月俸額包括實領本俸及其他現金
給與。前項其他現金給與之退休金應發給數額，由考試院會同行政院定之」。惟公務
人員退休法自六十八年修正迄今，考試、行政兩院迄未按照規定，訂定發給數額，自
係放棄職守，無意訂定數額，故應全額發給，並加發利息等補償金。(二)按上開公務人
員退休法第八條第二項規定：「前項其他現金給與之退休金應發給數額，由考試院會
同行政院定之」。此一規定可否解釋為法律授權行政機關得為排除各種加給、俸給基
數範圍外之依據，殊值商榷﹖果爾，何不於同法第八條第一項下明定月俸額僅指實領
本俸，不包括「其他現金給與」，以杜爭議﹖立法機關既肯定月俸額包括其他現金給
與於先，焉能解釋其授權行政機關可排除其他現金給與於後，而自陷矛盾。復依中央
法規標準法第十八條但書規定：「但舊法規有利於當事人而新法規未廢除或禁止所聲
請之事項者，適用舊法規。」及司法院釋字第四四七號之解釋意旨，被告及訴願決定
、再訴願決定等機關受理本件申請退休金其他現金給與事件，即應依六十八年一月二
十四日公布之公務人員退休法第八條規定處理，方為適法。二、依警察人員管理條例
而論：依據警察人員管理條例第二十二條規定：「警察人員俸給分本俸、年功俸及加
給均以月計」、同條例第二十七條規定：「警察人員之加給分勤務加給、技術加給、
地域加給．．．」足證其待遇加給，均按照所任工作之特殊性質，特別立法規定。無
奈考試院於八十四年十月十七日以（八四）考台組二字第○八一八八號令發布：「公
務人員退休金其他現金給與補償金發給辦法」，暨被告八四台中特二字第一二○三二
八四號函令依各退休人員退休時之俸薪等級，以八十五年公教人員相同俸薪等級之本
俸或年功俸之百分之十五為補償金基數。前揭行政命令均與前述公務人員退休法及警
察人員管理條例之規定有所違背，自係違法，應屬無效。國家應依法全數發給。三、
公務人員退休金其他現金給與補償金發給辦法應屬違法：公務人員退休金其他現金給
與補償金發給辦法所定「發給標準」為無法源依據之行政命令，明顯牴觸上開法律並
違反中央法規標準法第十一條規定：「．．．命令不得牴觸憲法與法律．．．」、同
法第五條第一項第二款規定：「．．．二關於人民權利義務者．．．應以法律定之」
，及憲法第二十三條所示「法律保留」之立法意旨。四、公務人員待遇有公務人員俸
給法規範，是公務人員俸給法第三條明定：「公務人員之俸給，分本俸、年功俸及加
給」，而同法第二條第一項第五款又謂：「加給，係指本俸、年功俸以外，因所任職
種類、性質與服務地區之不同而另加之給與。」此與上揭公務人員退休法第八條第一
項後段所稱之「其他現金給與」脈絡相貫，「其他現金給與」即為本俸以外之各種加
給，亦即法定待遇。惟現今考銓人事主管機關，強謂「其他現金給與」不等同於公務
人員俸給法中所指之各項加給－專業補助費、地域津貼、技術津貼與警察特有之勤務
津貼等，但考銓人事主管機關又說不出「其他現金給與」所指為何﹖內涵為何﹖且考
試院會銜行政院所訂頒之「其他現金給與」補償金發給辦法又何所據﹖豈非自相矛盾
。五、司法院釋字第四四七號解釋：政務官退職酬勞金給與，參酌八十四年七月一日
修正前之舊制公務人員退休法第八條第一項規定：「本法所稱月俸額，除本俸或月俸
外，亦包括『其他現金給與』在內」，準此，政務官退職酬勞金，既援用一般公務人
員退休法，補發「其他現金給與」，而一般公務人員請求補發「其他現金給與」部分
，此乃當然之理，蓋立法目的相同，即符合一體適用原則，毋庸再行聲請大法官解釋
。六、司法院釋字第二四六號解釋乃係斟酌當時國家財力而解釋，如今，國家設有援
外基金，顯見行有餘力。依公務人員退休法第十六條之一規定：「本法修正施行前，
任職年資應領之退休金，依本法修正施行前，公務人員退休法（行為時之法律）。原
規定之標準，由各級政府編列預算支應」。準此，本於從新從優原則，本件自應全額
發給「其他現金給與」退休金。七、考試院與行政院於八十四年十月十七日會同訂頒
之「公務人員退休金其他現金給與補償金」發給辦法，未能界定補償金與「其他現金
給與」之不同項目、範圍；至補償金係以本俸為基礎，而本俸與「其他現金給與」係
截然不同之兩個法定項目（公務人員退休法第六條及第八條有明文規定。）焉可混為
一談。另至「發給數額」問題，立法院授權由考試、行政兩院會商定之。揆其立法意
旨，兩院頂多定其數額多少而已，但絕未授權可以任意變更其項目及範圍，其理至明
。而警察人員管理條例係警察人員之特別法，警察人員之退休固適用公務人員退休法
，但本特別法優於普通法之原則，有關警察人員之退休俸額、加給，上開條例第二十
二條、二十七條有明文規定，自應按照該條例補發各項加給，始為合法，如排除加給
，則為違法。請判決撤銷一再訴願決定及原處分等語。
被告答辯意旨略謂︰一、六十八年一月二十四日修正公布之公務人員退休法第八條規
定：「（第一項）本法所稱月俸額，包括實領本俸及其他現金給與。（第二項）前項
其他現金給與之退休金應發給數額，由考試院會同行政院定之。」揆其立法意旨，係
將其他現金給與之退休金應發給數額，授權考試院與行政院審酌政府財政狀況及現職
人員待遇與退休人員所得合理平衡等因素加以考量訂定。又公務人員退休法施行細則
第十八條第一項規定：「本法第八條所稱實領本俸，為依俸給法規定之實領本俸或年
功俸。」準此，公務人員退休金之計算，在考試院會同行政院訂定發布其他現金給與
之退休金應發給數額前，係以公務人員俸給法規定之「實領本俸或年功俸」為基礎，
亦即以公務人員俸給法第四條附表「公務人員俸給表」所列俸點折算之俸額為依據。
而關於公務人員其他現金給與之退休金應發給數額，考試院前於六十八年三月間曾函
行政院洽商研訂，經行政院審慎研究，基於各級政府財政負擔之考量及退休人員所得
與現職人員待遇比較已能維持相當平衡，乃於同年五月七日函復考試院宜仍暫照現職
人員之本俸及本人實物代金作為計算退休給與之標準。惟考試院仍極重退休金內涵
問題，自六十八年起復經多次函請行政院洽商研訂，然仍基於上述理由而未訂定。嗣
於七十八年二月及十一月，被告復兩度會同行政院人事行政局邀集財政部等有關機關
開會研商，認為對於退休金數額標準訂定與現職人員待遇如何維持合理平衡及各級政
府財政負擔等問題，仍有待深入研究，是以其他現金給與之退休金應發給數額，一直
未予訂定。二、又司法院釋字第二四六號解釋：「公務人員之退休及養老，依法固有
請領退休金及保險養老給付之權利，惟其給付標準如何，乃屬立法政策事項，仍應由
法律或法律授權之命令定之。公務人員退休法第八條第二項就同條第一項所稱『其他
現金給與』之退休金應發給數額，授權考試院會同行政院定之。．．．而七十年六月
十二日行政院訂頒之全國軍公教人員待遇支給辦法第七條則對工作津貼及軍職幹部服
勤加給、主管獎助金，不列入退休（役）、保險俸額內計算，乃係斟酌國家財力而為
者，尚未逾越立法或立法授權之裁量範圍，與憲法並無牴觸。」故公務人員退休金其
他現金給與之退休金應發給數額，在考試院與行政院未會同訂定前，實無法據以執行
。由於政府多年來未能依公務人員退休法第八條第二項規定訂定公務人員退休金其他
現金給與應發給數額，且由於訂定上開應發給之合理數額確有困難，立法院乃於八十
一年十二月二十九日審議公務人員退休法部分條文修正草案時，通過刪除該項其他現
金給與規定，並作成附帶決議：「早期退休之公務人員，由於考試院及行政院迄未依
據原法第八條第二項規定『其他現金給與』數額，致其權益遭受嚴重傷害。本法修正
通過後早期退休公務人員之權益，應由政府給與合理補償。」被告及行政院人事行政
局等有關機關基於如訂定其他現金給與應發給數額，則將涉及追溯補發及優惠存款等
問題，恐非政府財力所能負擔，此一長久以來一直無法解決之問題，將更懸宕難決，
乃依據上開立法院之附帶決議，多次與財主機關及退休人員代表研商合理之補償方案
，嗣於八十三年十一月二十三日在行政院人事行政局、主計處、財政部及被告與退休
人員代表協調會上，對於補償標準終於達成初步之共識，同意按同等級現職人員本俸
之相當百分比訂定補償標準，並決議由行政院人事行政局會同有關機關精算後提出結
論。案經行政院人事行政局積極協調財主機關及省市政府數度會商獲致共識意見，決
定按退休、撫卹、資遣人員八十五年度同等級現職公務人員俸額百分之十五作為每一
基數之補償金額，再乘以退休年資應領一次退休金基數之標準計算，並分三年發給。
行政院爰於八十四年七月三日以台八十四人政給字第二四四八八號函將上述有關公務
人員退休金其他現金給與補償標準暨相關意見函送考試院，考試院即交由被告據以擬
具「公務人員退休金其他現金給與補償金發給辦法草案」，商得教育部、行政院人事
行政局及省市政府同意後，報經考試院於八十四年九月十四日院會審議通過，並於八
十四年十月十七日與行政院會銜發布施行，以為發放補償金之依據，並解決政府長久
以來無法訂定發給其他現金給與應發給數額之問題。三、另六十八年一月二十四日修
正公布之公務人員退休法第八條規定之其他現金給與之退休金應發給數額，係授權考
試院會同行政院訂定，是以該項其他現金給與並非等同於扣除本（年功）俸後之各項
法定加給總額，已如前述。且上開規定於八十二年一月二十日經總統明令修正公布公
務人員退休法時業經刪除，並自八十四年七月一日施行，有關其他現金給與之退休金
已無訂定發給之法源依據，準此，依上開公務人員退休法辦理退休之公務人員，其退
休金基數內涵及其他現金給與補償金均未包括本（年功）俸以外之各項加給。又警察
人員管理條例第三十五條規定：「警察人員之退休除依左列規定外，適用公務人員退
休法之規定．．．」是以，同依上開公務人員退休法辦理退休之警察人員，其退休金
基數內涵及其他現金給與補償金自亦應不包括各項加給。又立法院在審議上開公務人
員退休法修正草案刪除上開規定時，已瞭解行政機關無法訂定補發其他現金給與之退
休金應發給數額，爰決議「由政府給與合理補償」，考試院與行政院乃據以訂定「公
務人員退休金其他現金給與補償金發給辦法」，以為適法之補償。此項為維護退休公
務人員之權益所訂定之法規命令，於法洵屬適當，並無違誤。請判決駁回原告之訴等
語。
　　理  由
按六十八年一月二十四日修正公布之公務人員退休法第八條規定：「（第一項）本法
所稱月俸額，包括實領本俸及其他現金給與。（第二項）前項其他現金給與之退休金
應發給數額，由考試院會同行政院定之。」揆其立法意旨，係將其他現金給與之退休
金應發給數額，授權考試院及行政院審酌政府財政狀況暨現職人員待遇與退休人員所
得合理平衡等因素加以考量訂定，並未明示應包括法定職務加給、專業加給及地域加
給等項目。又同法施行細則第十八條第一項規定：「本法第八條所稱實領本俸，為依
俸給法規定之實領本俸或年功俸。」準此，當時公務人員退休金之計算，在考試院會
同行政院訂定發布其他現金給與之退休金應發給數額前，係以公務人員俸給法規定之
「實領本俸或年功俸」為基礎，亦即以公務人員俸給法第四條附表「公務人員俸給表
」所列俸點折算之俸額為依據。而有關公務人員其他現金給與之退休金應發給數額，
考試院前於六十八年三月間曾函行政院洽商研訂，經行政院審慎研究，基於各級政府
財政負擔之考量及退休人員所得與現職人員待遇之比較已能維持相當平衡，乃於同年
五月七日函復考試院宜仍暫照現職人員之本俸及本人實物代金作為計算退休給與之標
準。惟考試院仍甚重退休金內涵問題，自六十八年起復經多次函請行政院洽商研訂
，然仍基於上述理由而未訂定。嗣於七十八年二月及十一月，被告復兩度會同行政院
人事行政局邀集財政部等有關機關開會研商，認為對於退休金數額標準訂定與現職人
員待遇如何維持合理平衡及各級政府財政負擔等問題，仍有待深入研究，是以其他現
金給與之退休金應發給數額，一直未予訂定，尚難認係有關機關怠於職責。另按司法
院釋字第二四六號解釋：「公務人員之退休及養老，依法固有請領退休金及保險養老
給付之權利，惟其給付標準如何，乃屬立法政策事項，仍應由法律或法律授權之命令
定之。公務人員退休法第八條第二項就同條第一項所稱『其他現金給與』之退休金應
發給數額，授權考試院會同行政院定之。．．．而七十年六月十二日行政院訂頒之全
國軍公教人員待遇支給辦法第七條則對工作津貼及軍職幹部服勤加給、主管獎助金，
不列入退休（役）、保險俸額內計算，乃係斟酌國家財力而為者，尚未逾越立法或立
法授權之裁量範圍，與憲法並無牴觸。」故公務人員退休金其他現金給與之退休金應
發給數額，在考試院與行政院未會同訂定前，尚無法規據以執行。由於政府多年來未
能依公務人員退休法第八條第二項規定訂定公務人員退休金其他現金給與應發給數額
，且由於訂定上開應發給之合理數額確有困難，立法院乃於八十一年十二月二十九日
審議公務人員退休法部分條文修正草案時，通過刪除該項其他現金給與規定，並作成
附帶決議：「早期退休之公務人員，由於考試院及行政院迄未依據原法第八條第二項
訂定『其他現金給與』數額，致其權益遭受嚴重傷害。本法修正通過後，早期退休公
務人員之權益，應由政府給與合理補償。」被告及行政院人事行政局等有關機關基於
如訂定其他現金給與應發給數額，則將及追溯補發及優惠存款等問題，恐非政府財
力所能負擔，此一長久以來一直無法解決之問題，將更懸宕難決，乃依據上開立法院
之附帶決議，多次與財政主計機關及退休人員代表研商合理之補償方案。嗣於八十三
年十一月二十三日在行政院人事行政局、主計處、財政部及被告與退休人員代表協調
會上，對於補償標準終於達成初步共識，同意按同等級現職人員本俸之相當百分比訂
定補償標準，並決議由行政院人事行政局會同有關機關精算後提出結論。案經行政院
人事行政局積極協調財政主計機關及省市政府數度會商獲致共識意見，簽奉行政院核
可，決定按退休、撫卹、資遣人員八十五年度同等級現職公務人員俸額百分之十五作
為每一基數之補償金額，再乘以退休年資應領一次退休金基數之標準計算，並分三年
發給。經行政院於八十四年七月三日以台八十四人政給二四四八八號函將上述有關公
務人員退休金其他現金給與補償標準暨其相關意見函送考試院，考試院即交由被告據
以擬具「公務人員退休金其他現金給與補償金發給辦法草案」，商得教育部、行政院
人事行政局及省市政府同意後，報經考試院於八十四年九月十四日院會審議通過，並
於八十四年十月十七日與行政院會銜發布施行，以為發放補償金之依據，並解決政府
長久以來無法訂定發給其他現金給與應發給數額之問題。本件原告請求補發公務人員
退休金其他現金給與差額，經被告函復無法同意照辦，揆諸首揭說明，核無不合。原
告訴稱：被告未依警察人員管理條例規定特別立法，就警察人員退休金除按實領本俸
外，其他經常性現金給與未計列退休金發給，請補發其差額；警察人員工作特殊，故
有警察人員管理條例之立法，在職期間領有各種加給，退休時，被告僅核定發給本俸
加年功俸，按任職年資，計算發給退休金，其他現金給與，概不計列，排除警察人員
管理條例特別法之適用，難謂無違誤，至「公務人員退休金其他現金給與補償金」發
給辦法，係以本俸為基礎，與其他現金給與為不同之項目，不可混為一談，該辦法牴
觸中央法規標準法第十一條及憲法第二十三條法律保留原則，應屬無效。依司法院釋
字第四四七號解釋，原告要求補發之其他現金給與差額部分應照數補發：現今國庫具
有餘力，無司法院釋字第二四六號解釋需斟酌國家財力之狀況，不能引為不補發之藉
口云云。惟按原告退休時應適用之公務人員退休法（六十八年一月二十四日修正公布
）第八條規定之其他現金給與之退休金應發給數額係授權考試院及行政院訂定，該項
其他現金給與並非扣除本（年功）俸後之各項法定加給總額，且上開「其他現金給與
」之退休金於八十二年一月二十日修正公布公務人員退休法時業已刪除（參見新法第
六條、第六條之一），並自八十四年七月一日施行，有關「其他現金給與」之退休金
已無訂定發給之法源依據。是依上開公務人員退休法辦理退休之公務人員，其退休金
基數內涵及其他現金給與補償金均未包括本（年功）俸以外之各項加給。又警察人員
管理條例第三十五條規定：「警察人員之退休除依左列規定外，適用公務人員退休法
之規定．．．」是同依上開公務人員退休法辦理退休之警察人員，其退休金基數內涵
及其他現金給與補償金亦不包括各項加給。又立法院在審議上開公務人員退休法修正
草案刪除上開規定時，已瞭解行政機關無法訂定補發其他現金給與之退休金應發給數
額，爰決議「由政府給與合理補償」，考試院與行政院乃據以訂定「公務人員退休金
其他現金給與補償金發給辦法」，以為適當之補償。此項為維護退休公務人員權益所
訂定之法規命令，係斟酌國家財力，兼顧退休人員權益所定，與憲法第二十三條、中
央法規標準法第十一條、第十八條、公務人員退休法及警察人員管理條例第二十二條
、第二十七條等規定不生牴觸，且係針對其他現金給與補償金所訂，原告主張該補償
金不可與其他現金給與混為一談，尚無足取，至該補償金之計算方式係為衡酌退休公
務人員普遍之公平及國家財力等因素而為訂定，於該項給付係屬其他現金給與補償金
之本質不生影響。至司法院釋字第四四七號解釋在釋示政務官退職酬勞之計算，本件
尚不得比附援用；另國庫是否充裕及其財力負擔能力為主管院訂頒「公務人員退休金
其他現金給與補償金發給辦法」時業已衡酌，原告主張國庫有餘力，無司法院釋字第
二四六號解釋需斟酌國家財力發給之狀況一節，核屬其個人之見，要無足採。綜上原
告所訴各節均無可採，原處分揆諸首揭規定及說明，洵無違誤，一再訴願決定遞予維
持，俱無不妥。原告起訴論旨，難認有理，應予駁回。
據上論結，本件原告之訴為無理由，爰依行政訴訟法第二十六條後段，判決如主文。
中    華    民    國     八十八      年      十      月       七        日
                    行 政 法 院 第 一 庭
                                審 判 長 評  事      黃  綠  星
                                         評  事      高  秀  真
                                         評  事      藍  獻  林
                                         評  事      黃  璽  君
                                         評  事      鄭  忠  仁
右  正  本  證  明  與  原  本  無  異
                                         法院書記官  邱  彰  德
中    華    民    國     八十八      年      十      月       七        日
